---
title: "NIPALS"
author: "Cristian Preda, Vincent Vandewalle, Quentin Grimonprez"
date: "2/5/2019"
output:
  pdf_document: default
  html_document: default
---


## Simulation des données

```{r, comment=""}
library(MASS)
set.seed(1234)
mu <- c(1, 2, 4, 3)
n <- 100
p <- 4
sigma <- matrix(
  c(
    0.7, 0, 1.3, 0.5,
    0, 1.2, -0.3, -0.1,
    1.3, -0.3, 3.1, 1.3,
    0.5, -0.1, 1.3, 0.6
  ),
  nrow = p, ncol = p
)

X <- mvrnorm(n, mu, sigma)

cat("Quelques observations des données simulées:")
head(X)
```

On vérifie que les données sont "bien" simulées :
```{r, comment=""}
cat("Les moyennes :", round(apply(X, 2, mean), 2), "\n")
cat("La matrice de variance-covariance :\n")
print(round(cov(X), 2))
```

On peut également calculer la moyenne par colonne avec
```{r, comment=""}
colMeans(X)
```

Avec mvtnorm :

```{r, comment="", eval = FALSE}
library(mvtnorm)
X <- rmvnorm(n, mu, sigma)
head(X)
```

## ACP normée sur les données simulées.
```{r, comment=""}
library(FactoMineR)
acp <- PCA(X, scale.unit = TRUE, graph = FALSE)
# valeurs propres
print(acp$eig)
# graphe des valeurs propres
barplot(acp$eig[, 1], main = "Valeurs propres")
# facteurs principaux
print(acp$svd$V)
# plan des variables
plot(acp, choix = "var", axes = c(1, 2))
# composantes principales : les 6 premiers individus
print(head(acp$ind$coord))
# graphe des individus
plot(acp, choix = "ind", axes = c(1, 2))
```

### NIPALS sans traitement des données manquantes

```{r, comment=""}
NIPALS <- function(X, h = 2, iter = 100) {
  # renvoie les composantes principales (CP), les facteurs principaux (FP) ET
  # les données reconstituées avec h composantes (Xrec)
  n <- nrow(X)
  p <- ncol(X)
  # centrer et réduire matrice X
  m <- apply(X, 2, mean) # calcul des moyennes # m <- colMeans(X)
  s <- apply(X, 2, sd) * sqrt((n - 1) / n) # calcul des écart-types
  Xr <- (X - rep(1, n) %*% t(m)) / (rep(1, n) %*% t(s))
  # autre manière: Xr <- scale(X, center = m, scale = s)

  # on reserve la place pour:
  CP <- matrix(0, nrow = n, ncol = h) # les composantes principales
  FP <- matrix(0, ncol = h, nrow = p) # les facteurs principaux
  Xrec <- matrix(0, nrow = n, ncol = p) # les données reconstituées

  # deroulement de l'algorithme:
  for (i in 1:h) {
    # voir pages 30-32 du cours
    r <- calcul_cp_fp(Xr, iter) # fonction calculant 1ere CP et 1er FP
    CP[, i] <- r$cp
    FP[, i] <- r$fp
    Xr <- Xr - (r$cp) %*% t(r$fp)
  }

  # Reconstitution des données avec h composantes
  Xrec <- CP %*% t(FP)
  Xrec <- Xrec * (rep(1, n) %*% t(s)) + rep(1, n) %*% t(m)
  return(list(CP = CP, FP = FP, rec = Xrec))
}

# la fonction qui calcule CP_1 et FP_1
calcul_cp_fp <- function(X, iter) {
  cp <- X[, 1]
  for (i in 1:iter) {
    fp <- t(X) %*% cp
    # on normalize fp:
    fp <- fp / sqrt(sum(fp^2))
    cp <- X %*% fp
  }
  return(list(cp = cp, fp = fp))
}
```

### Application de NIPALS aux données simulées
Voici ce qu'on obtient avec h=4 composantes. À comparer avec ce qui est donné par FactoMineR dans l'objet 'acp'.

```{r, comment=""}
res <- NIPALS(X, h = ncol(X))
cat("Les facteurs principaux :\n")
cat("  NIPALS :\n")
print(res$FP)
cat("  FactoMineR :\n")
print(acp$svd$V)
cat("\nLes composantes principales :\n")
cat("  NIPALS :\n")
print(head(res$CP))
cat("  FactoMineR :\n")
print(head(acp$ind$coord))
```

#### La reconstitution complète des données (toutes les composantes principales)

La reconstitution des données avec toutes les composantes principales.

```{r, comment=""}
res <- NIPALS(X, h = ncol(X))
print(head(res$rec))
print(head(X))
```
#### Approximation des données avec quelques composantes (ici h=2)

Voici la reconstitution des données avec juste deux composantes :
```{r, comment=""}
res <- NIPALS(X, h = 2)
cat("Données reconstituées :\n")
print(head(res$rec))
cat("Données :\n")
print(head(X))
```

## NIPALS avec données manquantes.
L'algorithme précédent est adapté aux cas où il y a données manquantes. Les points à modifier sont au niveau du :

  - calcul des moyennes (m) et écart-types (s)
  - calcul des composantes et facteurs dans la fonction calcul_cp_fp

On ré-écrit donc ces fonctions en les renommant : *NIPALS_dm* et *calcul_cp_fp_dm*

```{r, comment=""}
NIPALS_dm <- function(X, h = 2, iter = 100) {
  # renvoie les composantes principales (CP), les facteurs principaux (FP) et
  # les données reconstituées avec h composantes (Xrec)
  n <- nrow(X)
  p <- ncol(X)

  # centrer et réduire matrice X
  # calcul des moyennes
  m <- apply(X, 2, mean, na.rm = TRUE) # autre manière: m <- colMeans(X, na.rm = TRUE)
  # calcul des écart-types
  s <- apply(X, 2, sd, na.rm = TRUE) * sqrt((n - 1) / n)
  Xr <- (X - rep(1, n) %*% t(m)) / (rep(1, n) %*% t(s))
  # autre manière: Xr <- scale(X, center = m, scale = s)

  # on réserve la place pour:
  CP <- matrix(0, nrow = n, ncol = h) # les composantes principales
  FP <- matrix(0, ncol = h, nrow = p) # les facteurs principaux
  Xrec <- matrix(0, nrow = n, ncol = p) # les données reconstituées

  # déroulement de l'algorithme:
  for (i in 1:h) {
    # voir pages 30-32 du cours
    r <- calcul_cp_fp_dm(Xr, iter) # fonction calculant 1ere CP et 1er FP
    CP[, i] <- r$cp
    FP[, i] <- r$fp
    Xr <- Xr - (r$cp) %*% t(r$fp)
  }

  # Reconstitution des données avec h composantes
  Xrec <- CP %*% t(FP)
  Xrec <- Xrec * (rep(1, n) %*% t(s)) + rep(1, n) %*% t(m)

  return(list(CP = CP, FP = FP, rec = Xrec))
}

# la fonction qui calcule CP_1 et FP_1 avec données manquantes
calcul_cp_fp_dm <- function(X, iter) {
  cp <- X[, 1]
  fp <- rep(0, ncol(X))
  for (i in 1:iter) {
    for (j in 1:ncol(X)) {
      fp[j] <- sum(X[, j] * cp, na.rm = TRUE)
    }
    # autre manière qui évite les boucles
    # manière 1: fp = apply(X, 2, function(x) sum(x * cp, na.rm = TRUE))
    # manière 2: fp = colSums(X * cp, na.rm = TRUE)

    # on normalize fp
    fp <- fp / sqrt(sum(fp^2))
    cp <- apply(X, 1, function(x) sum(x * fp, na.rm = TRUE)) # vectoriser le calcul
  }

  return(list(cp = cp, fp = fp))
}
```

On vérifie que la version modifiée *NIPALS_dm* donne les mêmes résultats que *NIPALS* lorsqu'il n'y a pas de données manquantes.

```{r, comment=""}
res_dm <- NIPALS_dm(X, h = ncol(X))
cat("Les facteurs principaux :\n")
print(res_dm$FP)
cat("Les composantes principales :\n")
print(head(res_dm$CP))
cat("Les données reconstituées :\n")
print(head(res_dm$rec))
```

Parfait!

### Simulation des données manquantes sur la matrice X
```{r, comment=""}
# pourcentage des données manqunates
pm <- 0.1
# génération des valeurs manquantes
# on se rappelle n=100, p=4.
Xm <- X
# indices des valeurs manquantes
im <- which(runif(n * p) < pm)
Xm[im] <- NA
summary(Xm)
cat("Voici les valeurs qui ont été déclarées manquantes :\n")
print(X[im])
print(im)
print(Xm)
```

### Imputation des valeurs manquantes avec NIPALS :
```{r, comment=""}
imp_nip <- NIPALS_dm(Xm, h = 4) # par défaut, on utilise donc juste deux comp (h=2)
cat("Voici les valeurs estimées par NIPALS pour les données manquantes :\n")
print(imp_nip$rec[im])
```

Cela a l'air pas mal!
